臺灣高等法院民事裁定　　　　　　　　 100年度家抗字第36號
抗　告　人　洪秀瓊
代　理　人　莊立群律師
　　　　　　蔡惠子律師
複　代理人　陳倚箴律師
相　對　人　陳雲洲
抗告人因與相對人間子女監護權等事件，對於中華民國99年12月
27日臺灣士林地方法院99年度婚字第137 號判決附帶請求部分提
起抗告，本院裁定如下：
    主      文
抗告駁回。
抗告訴訟費用由抗告人負擔。
    理      由
一、按撤銷婚姻或離婚之訴，當事人得於第一審或第二審言詞辯
    論終結前，附帶請求法院於認原告之訴為有理由時，並定對
    於未成年子女權利義務行使負擔之內容及方法。而離婚之訴
    並為未成年子女監護之附帶請求時，法院就離婚訴訟認原告
    之有理由，為其勝訴判決，同時對附帶請求為實體判決者，
    當事人或利害關係人僅就附帶請求部分聲明不服者，適用關
    於抗告程序之規定，民事訴訟法第572 條之1 第1 項、第58
    2 條之1 第3 項定有明文。經查，本件抗告人向原審法院提
    起離婚之訴，請求相對人應給付抗告人新台幣（下同）30萬
    元，及自民國（下同）99年9 月6 日民事追加狀繕本送達相
    對人翌日起至清償日止，按年息5%計算之利息，並附帶請求
    法院判命對於兩造所生未成年之子女陳冠學、陳彥穎、陳彥
    霖權利義務之行使、負擔由抗告人任之，相對人應自判決確
    定之日起，至兩造所生子女陳冠學、陳彥穎、陳彥霖成年之
    日止，按月對抗告人給付未成年子女之扶養費每人每月各9,
    000 元，分期給付，遲延一期履行者，其後之期間視為亦已
    到期。原審法院判決(一)准兩造離婚；(二)相對人應給付抗告人
    30萬元及自離婚判決確定之翌日起至清償日止按年息5%計算
    之利息；(三)對於兩造所生未成年子女陳冠學、陳彥穎權利、
    義務之行使或負擔，由抗告人任之。未成年子女陳彥霖權利
    、義務之行使或負擔，由相對人任之；(四)兩造得依原判決附
    表所示之方式、期間與未成年子女會面、交往；(五)相對人應
    自抗告人單獨行使或負擔未成年子女陳冠學、陳彥穎權利、
    義務時起至成年之日止，按月於每月5 日前給付抗告人關於
    陳冠學、陳彥穎之扶養費用各8,293 元，如遲誤一期履行，
    其後之期間視為亦已到期，駁回抗告人其餘之訴。相對人對
    原判決未聲明不服，抗告人僅就未成年子女陳彥霖權利、義
    務行使或負擔，及相對人應給付陳彥霖至成年之扶養費部分
    ，聲明不服（本院卷第15頁）。抗告人雖以上訴方式為之，
    揆諸上開規定，本件應適用抗告程序，合先敘明。
二、抗告意旨略以：未成年子女陳彥霖未表示希望與相對人同住
    ，原審訪視報告之評估與建議指出，陳彥霖並未表達出與相
    對人同住之真實感受。於原審99年12月9 日言詞辯論期日，
    陳彥霖被問及若父母不在一起，希望以後跟何人住，陳彥霖
    稱不知道，想要跟兩個。是原審判決陳彥霖權利義務之行使
    或負擔由相對人任之，除未斟酌陳彥霖隱藏自身感受之情形
    外，亦與陳彥霖之證言不同。相對人曾對其前女友涉犯恐嚇
    取財罪，長期吸毒致前科累累，顯見相對人性格暴戾。相對
    人於99年2 月12日向社工表示其原本7 年前安非他命勒戒後
    ，已不服用2 星期等語，相對人亦知自己吸毒後退藥時，無
    法控制自己的情緒，會作出傷害他人的舉動，社工亦評估相
    對人之精神狀態，仍認相對人有吸食安非他命之習慣，吸食
    後有暴力傾向，會打罵孩子。且兩造所生長子陳冠學、次子
    陳彥穎過去曾遭相對人經常性毆打，若陳彥霖與相對人同住
    ，對於陳彥霖人身安全有重大威脅。相對人明瞭自己無法承
    受來自父母的壓力，會將情緒轉嫁至孩子身上，因相對人仍
    與父母同住，陳彥霖隨時可能承受相對人之暴力威脅。抗告
    人逃離相對人住處時，不及將陳彥霖一併救出，陳彥霖現年
    7 歲，完全無保護自己的能力，相對人於抗告人離開住處不
    久後，即動手毆打陳彥霖，且一邊出言恐嚇抗告人之胞妹。
    抗告人逃離相對人住所後，相對人不但出現自殘行為，甚且
    以自殺作為威脅手段，完全沒有面對、處理問題的能力，相
    對人之母親亦因相對人自殺舉動去電家暴中心請求協助。相
    對人不適任陳彥霖之監護人等語。
三、按夫妻離婚者，對於未成年子女權利義務之行使或負擔，依
    協議由一方或雙方共同任之。未為協議或協議不成者，法院
    得依夫妻之一方、主管機關、社會福利機構或其他利害關係
    人之請求或依職權酌定之。法院為前條裁判時，應依子女之
    最佳利益，審酌一切情狀，尤應注意左列事項：(一)子女之年
    齡、性別、人數及健康情形。(二)子女之意願及人格發展之需
    要。(三)父母之年齡、職業、品行、健康情形、經濟能力及生
    活狀況。(四)父母保護教養子女之意願及態度。(五)父母子女間
    或未成年子女間與其他共同生活之人間之感情狀況，民法第
    1055條第1 項、第1055條之1 分別定有明文。
  (一)經查：
    1.原審囑託中華民國新女性聯合會對相對人、陳彥霖進行訪
      視，訪視報告略以：
      (1)相對人與父母同住，幫忙經營檳榔攤，每月薪資約20,0
        00元，無負債、貸款及動產、不動產，現居住房屋為相
        對人父親所有，一樓為相對人父母居住，二樓為相對人
        、陳彥霖居住，室內環境尚為寬敞、清潔度尚佳，相對
        人表示只要其臉部表情及語氣兇一點，小孩即會聽從，
        故於教養上主要都是以口頭告誡的方式進行，有時會輔
        以罰站，未來仍是會維持此教養方式，當小孩進入青春
        期，會以面對面的方式進行溝通，若遇到不聽時，也沒
        有辦法。陳彥霖表示自己不常生病，生病時通常由祖母
        或相對人帶其就醫，三餐主要是由祖母或相對人買便當
        給伊吃，兩造分居後，由相對人和祖父母照顧伊，輪流
        帶伊上下學，平時相對人會陪伊玩、買玩具給伊，犯錯
        時祖父和相對人都會罵，但不會打或處罰，伊喜歡住在
        家裡，相對人和祖父母對伊很好，伊不會想去與抗告人
        同住，現在與相對人及祖父母同住很開心。
      (2)評估與建議略以：
        相對人過往對於陳彥霖之照顧，較為仰賴抗告人與相
          對人母親協助處理生活事務，自身則處於輔助之位置
          ，整體而言於親職能力展現上較為被動，然相對人對
          於小孩生活情況並未疏於關心，且當有需相對人出面
          時，相對人均會負起相關責任，現階段相對人與祖父
          母相互搭配下提供陳彥霖適當之生活照顧，另教養部
          分，相對人以口頭告誡方式執行，方式無不適之處，
          然從相對人所述，小孩講不聽亦沒辦法，教養態度顯
          為消極，建議相對人於執行規範上可樹立明確之準則
          與界線，讓小孩了解相關原則以達管教成效，整體而
          言相對人父職角色責任尚有彰顯空間，但可看出相對
          人願負起照顧小孩責任、照顧態度積極。關於相對人
          過往有吸食毒品之情況，雖相對人表示其已決心戒除
          不再吸食，然未來施行實際狀態尚含不確定性，相對
          人吸食毒品後展現之行為較無法預料，並將直接影響
          照顧品質的穩定性，另建議其宜分化戒除毒癮與期望
          抗告人返家之關連性，亦應避免將陳彥霖當成讓抗告
          人返家之工具性用途，使陳彥霖成為兩造衝突之代罪
          羔羊。
        相對人之父母於會談中適時補充過往協助照顧之情形
          ，可看出相對人之父母對於小孩的疼愛，未來亦願意
          繼續提供照顧協助，相對人家庭支持系統良好。相對
          人目前於父母經營之檳榔攤協助，每月有固定薪資收
          入，然關於財務與收支均仰賴母親協助，自身較未有
          相關理財規劃與想法。住家整體生活空間尚為充足，
          室內環境衛生尚佳，外圍生活機能完善，適合小孩居
          住。
        陳彥霖目前由祖父母與相對人共同照顧，於日常生活
          相互搭配提供小孩適當生活照顧，陳彥霖未表達不適
          之處，唯就目前三餐均為外食，建議相對人於小孩目
          前正值成長發育階段，宜注意營養均衡議題。
        綜合觀察現況，可了解相對人願意照顧小孩之熱忱，
          而在其父母協助下，大致可提供適當日常生活照顧，
          然關於相對人親職能力彰顯與經濟部分宜有適當規劃
          ，並應如其自身所述確實戒除毒癮以提供適當良好身
          教示範。就陳彥霖意願而言，雖陳彥霖表示期望繼續
          與祖父母、相對人生活，亦表達對於相對人之喜愛並
          肯定目前生活，然陳彥霖對於部分問題的原因有時未
          予表述，且抗告人過往為陳彥霖之照顧者，又陳彥霖
          尚處於追求依附關係時期，面對照顧者之離開未表達
          失落情緒，較有令人不解之處，建議相對人對於陳彥
          霖之身心發展需加以關注，並宜注意家人是否於處理
          兩造糾紛時，不經意讓陳彥霖涉入其中，進而隱藏自
          身感受以便保護自己。
    2.本院囑託臺北市政府社會局對相對人、陳彥霖進行訪視，
      訪視報告略以：
      (1)相對人表示目前身體健康，100 年3 月間才做過職前健
        康檢查，目前已無再食用毒品，每半年需至醫院複檢，
        最近一次檢驗是100 年3 月，無驗出毒品反應。100 年
        3 月間想要多賺錢，至住家附近大樓擔任警衛，工作時
        間為晚上6 點至隔天早上6 點，月薪約3 萬元，未來拿
        到薪資，會交由母親管理。相對人居住雙親家中，1 樓
        為檳榔攤及父母住所，2 樓為相對人住所，客廳及餐廳
        寬敞明亮、整齊乾淨，相對人及陳彥霖各睡一間房，因
        相對人晚間需工作，陳彥霖至樓下與祖母同睡，相對人
        表示陳彥霖的生活空間大多在客廳，較少在房間活動。
        相對人自述喜愛釣魚及上網，閒暇時，會帶陳彥霖去釣
        魚，假日亦會與全家出遊。相對人的手足經濟能力佳，
        假日時，會帶各自的家庭一起出遊，手足間感情佳，相
        對人的父母親對相對人十分支持、對家庭十分照顧。相
        對人表示其面相較兇，孩子不聽話時，只要擺出嚴肅的
        態度，孩子就會聽話，但不會體罰小孩。相對人自述陳
        彥霖頑皮，較同齡的小孩壯碩，力氣很大，家裡電視常
        被打壞，但只要相對人擺臭臉，孩子就會聽話。相對人
        表示陳彥霖很黏他，喜歡跟在身邊。訪談時觀察陳彥霖
        不斷找相對人說話玩耍，不時還會抱著相對人，相對人
        稱呼孩子寶貝，感情十分緊密。相對人表示陳彥霖身體
        強壯，極少生病，若生病，大部分由相對人陪同就醫，
        若相對人在上班，則由祖母陪同就醫。相對人表示早上
        6 點下班後，買早餐回家，協助孩子起床盥洗，並送孩
        子上學，孩子下課後至安親班，晚間由祖母接回家，並
        準備晚餐，晚上十點就寢。相對人表示伊不在乎陳彥霖
        的成績，只希望孩子不要學壞，孩子都知道相對人有刺
        青，相對人常常告誡陳彥霖，不可像爸爸一樣。相對人
        表示其家庭有良好的經濟能力可以照顧扶養陳彥霖，家
        人們都十分寵愛陳彥霖，相對人積極維護其對於陳彥霖
        的監護權。
      (2)陳彥霖現年7 歲，活動力十足，身體健康，訪談時不時
        找相對人說話玩耍，不時還會抱著相對人，相對人及祖
        母稱呼陳彥霖寶貝，感情十分緊密。陳彥霖表示除了相
        對人和祖母外，爺爺和姑姑都對伊很好，伊特別喜歡姑
        姑，因為姑姑會帶伊出去玩。陳彥霖自述喜歡跟哥哥玩
        ，希望哥哥可以趕快回家，喜歡全家人一起生活，伊也
        會想念抗告人，但不願意到抗告人住的地方，因為怕抗
        告人不讓伊回家。伊現在放學到安親班，在安親班有老
        師教導作業，還可以跟其他小朋友玩，因此伊喜歡去安
        親班。伊喜歡去學校及安親班，因為有很多朋友可以跟
        伊玩。放假時，堂兄弟姊妹會到家裡一起玩，伊很喜歡
        現在的家人。伊過去成績很差，這學期到安親班學習後
        ，成績有進步，上一次期中考還獲得進步獎，伊最喜歡
        的科目是國語，成績最差的是英語。當詢問陳彥霖有關
        與抗告人之關係時，陳彥霖的回答較謹慎，或稱沒有印
        象，顯得較退縮。陳彥霖表示伊很喜歡相對人，希望可
        以跟相對人生活，害怕抗告人把他帶走。
      (3)綜合評估略以：
        相對人積極維護陳彥霖的監護權。撫育子女的環境為
          獨棟房屋、2 樓客廳及餐廳寬敞明亮、整齊乾淨，房
          屋附近有便利商店、餐廳、公車站，生活機能佳。
        陳彥霖表示伊很喜歡相對人，希望可以跟相對人生活
          ，害怕抗告人把他帶走。相對人表示陳彥霖常表達想
          念哥哥們，卻又擔心被抗告人帶離現在的居住地，所
          以不太敢表達對抗告人的思念。相對人表示，長時間
          的官司訴訟極不利於陳彥霖的學習成長，希望未來可
          以給陳彥霖穩定的生活環境，讓陳彥霖不用害怕被帶
          走。相對人表示幫陳彥霖辦手機的目的除了獎勵成績
          進步，也希望可以常聯絡抗告人及哥哥們，只要對陳
          彥霖有幫助的事，相對人和其家人都會盡力去完成。
          相對人表示現在的工作和陳彥霖的作息時間不同，但
          相對人早上下班後不管再累都會幫陳彥霖買早餐、送
          他上學，休假也會在家陪伴或是帶他去釣魚。祖母表
          示陳彥霖放學到安親班，成績進步中，未來會盡力栽
          培，讓他開心成長。相對人表示不在乎陳彥霖的成績
          ，只希望他不要學壞。
    3.本院囑託彰化縣政府社會處對抗告人進行訪視，訪視報告
      略以：
      (1)抗告人自述健康狀況良好，訪視時觀察抗告人精神狀況
        良好、情緒平穩、語言表達能力清晰。據抗告人表示目
        前每月收入可約1 萬多元。但抗告人認為伊娘家之經濟
        狀況良好，其胞妹也有穩定的工作，故經濟負擔可獲娘
        家協助。抗告人表示現在的想法與管教孩子的方式，是
        跟著孩子一起前進、一起學習、一起改變，任何事情均
        與孩子進行溝通。經觀察住家內張貼一些勵志標語，主
        要都是協助孩子建立自信。抗告人表示目前兩兄弟對學
        校及生活環境相當適應，抗告人每天早上都會陪同走路
        到學校，並於學校擔任愛心媽媽。住家位於鄉下地區，
        往來車輛稀少，距離最近市區約2 公里，生活機能尚可
        。住家距離小學走路僅4 分鐘路程，且離當地派出所很
        近。小阿姨表示伊和抗告人一同居住，彼此可以互相照
        應。小阿姨表示因為發生家暴情形，讓全家人更為團結
        、也很有向心力，全家人都很幫忙抗告人重新生活，外
        祖父母也經常探望抗告人與兩兄弟的生活狀況。
      (2)評估略以：抗告人目前經濟狀況良好，家庭資源豐富，
        住所環境穩定且適宜未成年子女生活及成長，故評估抗
        告人有扶養照顧陳彥霖之能力，且抗告人監護意願強烈
        、身心狀況佳，其正向且積極的教養觀念與態度利於未
        成年子女未來的身心發展。兩兄弟也期望與陳彥霖同住
        ，手足能共同成長，應是未成年子女的較佳利益。陳彥
        霖的意願應是首要。
  (二)次查，相對人於100 年3 月18日就安非他命檢查結果為＜95
    .0 ， 係於正常參考值（Negative, urine ＜500） 之內，
    有全康醫事檢驗所檢查報告在卷可稽（本院卷第53頁）。
  (三)末查，陳彥霖於99學年度第1 學期獲頒積極進取、努力學習
    、期末評量進步良多之獎狀，該學期成績表現多為優等，有
    獎狀、成績單在卷可稽（本院卷第54至57頁）。導師並給予
    秉性純厚、循規蹈矩、功課進步很多、上課也很專注等評語
    。
  (四)綜上事證，陳彥霖於本院囑託進行訪視時明確表示希望與相
    對人生活，且伊喜歡上學、去安親班，有很多朋友可以一起
    玩，且因至安親班學習，成績進步；陳彥霖對於相對人及祖
    母均表示喜愛，另有姑姑疼愛及堂兄弟姊妹一同玩耍。陳彥
    霖與相對人及祖母間感情親密，相對人未對陳彥霖為體罰或
    有其他暴力行為，並教導其不要學壞。且相對人提出身體檢
    查報告顯示其已無施打毒品，相對人並於住家附近擔任警衛
    ，有固定作息，可照顧陳彥霖晨起、上學之作息，於假日時
    會攜同與其他親族家庭一同出遊。相對人之住家空間及周遭
    環境生活機能良好。陳彥霖於相對人及祖母之照顧下，身體
    健康，亦少生病。相對人與其父母可互為配合照顧陳彥霖。
    足認相對人對陳彥霖無有管教或照護不當之情形。相對人之
    家庭經濟能力佳，相對人積極維護對陳彥霖之監護權利，且
    相對人就其過往吸毒、無工作之情形已有改變，對於陳彥霖
    之教導採開放、盡力栽培之態度，陳彥霖於相對人與其親族
    之照護下，有固定之人際、學習環境，有良好學業表現及建
    立與他人互動之穩定生活。是以，陳彥霖權利、義務之行使
    由相對人任之，可認符合未成年子女之最佳利益。
  (五)末查，兩造長子陳冠學曾因受相對人家暴，經臺北市政府社
    會局進行心理諮商，其內容略以：陳冠學因自小遭受相對人
    嚴格管教、長期受暴力對待，造成其精神壓力，個性較為內
    斂，對他人頗為防備及抗拒，無情緒排解之正向經驗等情，
    有臺北市政府社會局檢送個案摘要表與心理諮商紀錄在卷可
    稽（本院卷第40至49頁）。惟查，臺北市家庭暴力暨性侵害
    防治中心於協助抗告人與陳冠學、陳彥穎庇護之處遇期間（
    即98年12月14至99年12月27日），多次至相對人及陳彥霖學
    校訪視，追蹤了解陳彥霖於上開時期與相對人相處情形尚可
    ，陳彥霖表示相對人不像過去常會亂發脾氣。且本院囑託臺
    北市政府社會局就相對人與陳彥霖進行訪視，陳彥霖與相對
    人感情緊密，相對人對陳彥霖未為體罰或有暴力行為，相對
    人亦尋得正職工作，於工作之餘照顧陳彥霖起居生活，相對
    人就陳彥霖之照護及教養行為已顯不同。
  (六)綜上，抗告人主張相對人因吸毒而前科累累、性格暴戾、有
    暴力傾向等情，不適任陳彥霖之監護人，請求陳彥霖之權利
    、義務行使或負擔由抗告人任之，並請求相對人應按月於每
    月5 日前，給付抗告人關於陳彥霖之扶養費8,293 元至陳彥
    霖成年之日止，為無理由。
四、綜上所述，原審判兩造所生之未成年子女陳彥霖權利義務之
    行使及負擔，由相對人任之，核無不合。抗告意旨指摘原判
    決關於酌定陳彥霖親權之行使由相對人任之為不當，求予廢
    棄，為無理由，應予駁回。
五、據上論結，本件抗告為無理由，爰裁定如主文。
中    華    民    國   100    年    8     月    12    日
                    民事第二庭
                        審判長法  官  吳謙仁
                              法  官  蘇瑞華
                              法  官  李瓊蔭
正本係照原本作成。
本裁定除以適用法規顯有錯誤為理由外，不得再抗告。如提起再
抗告，應於收受後10日內委任律師為代理人向本院提出再抗告狀
。並繳納再抗告費新台幣１千元。
中    華    民    國   100    年    8     月    15    日
                              書記官  王才生